臺灣高等法院臺南分院刑事裁定　　　　 96年度交抗字第120號
抗 告 人即
原處分機關　交通部公路總局嘉義區監理所嘉義市監理站
受處分人即
異　議　人　兜風機車出租店
代　表　人　甲○○
上列抗告人因受處分人違反道路交通管理處罰條例案件，不服臺
灣嘉義地方法院交通法庭中華民國九十六年六月二十七日裁定（
九十六年度交聲字第一０二號），提起抗告，本院裁定如下：
    主  文
抗告駁回。
    理  由
一、抗告意旨略以：
  (一)就法令面而言，道路交通管理處罰條例第九條第一項規定，
    受處罰人不依舉發違反道路交通管理事件通知單所定期限前
    往指定處所聽候裁決，且未依規定期限繳納罰鍰結案或向處
    罰機關陳述意見者，處罰機關得逕行裁決之，准此，該規定
    係為免受處罰人拒不到案接受裁決、繳納罰鍰結案或陳述意
    見者，爰賦予處罰機關對之得為逕行裁決之機制，而違反道
    路交通管理事件統一裁罰基準及處理細則第四十四條第一項
    係針對上開處罰條例第九條規定所為之補充規定，期使各處
    罰機關儘速處理以免形成積案致逾越行政程序法第一百三十
    一條及行政執行法第七條所規定之五年執行時效，因此，該
    處理細則之規定應係處罰機關「內部控管」之執行依據（即
    「訓示規定」），而非「裁決時效」規定。
  (二)另「行政罰之裁處權，因三年期間之經過而消滅。前項期間
    ，自違反行政法上義務之行為終了時起算……」、「本法施
    行前違反行政法上義務之行為應受處罰而未經裁處，於本法
    施行後裁處者……均適用之」，行政罰法第二十七條第一項
    與第四十五條第一項定有明文，准此，本件違規日期為民國
    九十三年十一月二十七日，本站於九十六年四月二十四日逕
    行裁決，並未逾越行政罰法法定有關裁處權三年之規定，本
    站依法裁處，並無違誤。
  (三)原裁定理由略指「抗告人違反『平等原則』、『禁止恣意原
    則』」云云，純屬原法院未知抗告人裁處類似案件之詳情，
    因交通違規案件數量之龐大，而裁決人員復囿於政府部門人
    力緊縮之政策，致裁決人力已顯然不足，本站為期因應，依
    違規案件違規情節之輕重，分類裁決，情節重者，一律依處
    理細則第四十四條第一項規定優先裁決；情節輕者，則循序
    遞延其裁決時間，惟仍以不逾三年（行政罰法第二十七條第
    一項規定裁處權時效）為原則，且各類案件之裁決，其裁決
    時間仍完全相同，絕無差別待遇，而無違反平等原則，再者
    既係迫於人力緊縮，於實務上不得不將處理業務之方式，依
    「重要性原則」作先後之處理，並無違反「禁止恣意原則」
    。
  (四)原裁定理由略指「抗告人該等裁決，因此減損異議人提出有
    利於己舉證之機會（因時間之經過，造成舉證困難，無法即
    時調得違規有關佐證資料）」云云，純屬誤認，因依據道路
    交通管理處罰條例第九條第一項既已明文「……受處罰人接
    獲違反道路交通管理事件通知單後……不服舉發事實者，應
    於十五日內，向處罰機關陳述意見；其不依通知所定期限前
    往指定處所聽候裁決，且未依規定期限繳納罰鍰結案或向處
    罰機關陳述意見者，處罰機關得逕行裁決之」，本件違反道
    路交通管理事件通知單，既已依法送達，而異議人如有意見
    ，依上揭規定，應於（且得於）接獲該違反道路交通管理事
    件通知單十五日內，依規定提出陳述，抗告人當即轉送原舉
    發機關查明並得以查獲事證資料，異議人既不依規定到案，
    抗告人依上揭規定予以逕行裁決，於法並無違誤。爰請求撤
    銷原裁定，並維持原裁決之處分云云。
二、按違反道路交通管理事件行為人，未依規定自動繳納罰鍰，
    或未依規定到案聽候裁決，處罰機關應於舉發違反道路交通
    管理事件通知單送達且逾越應到案期限六十日之三個月內，
    逕行裁決之，違反道路交通管理事件統一裁罰基準及處理細
    則第四十四條第一項定有明文。此項規定顯係主管機關即交
    通部與內政部為補充前揭道路交通管理處罰條例漏未對處罰
    機關於受理違反道路交通管理事件裁決時效所為之補充性質
    行政命令，然因該細則第四十四條第一項並未規定處罰機關
    違反「應到案期限六十日之三個月內」期間之規定時，有失
    權之效果，故解釋上該規定屬訓示之規定，但此是否意謂處
    罰機關即可恣意違反上開「應到案期限六十日之三個月內」
    之期間？尚非無審究餘地。
三、經查：
  (一)異議人即受處分人（下稱異議人）兜風機車出租店係車牌號
    碼TQ7－923號之輕型機車之登記名義人，於九十三年十一月
    二十七日十六時五十八分許，嘉義市警察局第一分局警員郭
    建志值勤時，見某騎乘車牌號碼TQ7－923號之輕型機車之人
    ，行經嘉義市○○路與新民路口時，紅燈右轉又不聽警方制
    止拒絕警方攔停指揮而逃逸，乃逕行舉發，因異議人接獲舉
    發違反道路交通管理事件通知單後，未於九十三年十二月二
    十七日應到案時間前到站接受裁罰，原處分機關乃於九十六
    年四月二十四日以異議人未於應到案時間內到站陳述意見或
    告知違規駕駛人或出租人，而依道路交通管理處罰條例第五
    十三條第一項、第六十條第一項規定，裁處異議人罰鍰新臺
    幣一萬五百元，有舉發違反道路交通管理事件通知單、違反
    道路交通管理事件裁決書各一紙在卷可稽，堪以認定。
  (二)按行政行為應受法律及一般法律原則之拘束；行政行為，非
    有正當理由，不得為差別待遇，行政程序法第四條、第六條
    分別定有明文。又平等原則為行政法之一般法律原則，係從
    憲法第七條而來，也稱為禁止差別待遇原則，意指行政權的
    行使，不論在實體上或程序上，相同事件應為相同處理，非
    有合理的正當理由，不得為差別待遇，此落實在行政法之具
    體表現即該法第六條之規定；並由憲法第七條之平等原則亦
    導出「禁止恣意原則」意指在行政的領域裡，行政機關在作
    成決定之際，僅能依事理的觀點為行為，而且其所作成的一
    切處置，均應與其所擬規制的實際狀態相當，此處所謂之「
    恣意」是指任性，專斷毫無標準，要怎麼樣就怎麼樣，隨個
    人好惡而決定，所以一個憲政、法治國家，如果任何行政行
    為能被證明是專斷恣意時，其行為即屬違法。禁止恣意原則
    ，不僅禁止故意的恣意行為，而且禁止任何客觀上違反憲法
    基本精神及事物本質行為，因此，所謂恣意，實際上等同於
    欠缺適當的、充分的事理上理由。例如：處罰機關在遇有違
    反道路交通管理事件行為人，未依規定自動繳納罰鍰，或未
    依規定到案聽候裁決時，均依上開行政命令之規定，於舉發
    違反道路交通管理事件通知單送達且逾越應到案期限六十日
    之三個月內之規定，而依標準表逕行裁決，但卻不具理由對
    本件受處分人之裁決無故加以延宕二年餘後始加以裁決，致
    使受處分人對違規之事實有爭執時，因時間之經過，致未能
    即時、適時提出有利之證據，而蒙受重大之不利益，此處罰
    機關無故延宕二年餘後始逕行裁決之行為，即屬恣意行為。
  (三)再者，除裁決確定之案件，因其違規事實及罰裁內容均已確
    定，當事人不得再對之爭執，故行政執行法第七條第一項定
    有五年之執行時效。又對於違反道路交通管理處罰條例行為
    之舉發，因違規內容如：違規事實有無、違規情節為何及違
    規之行為人為何等問題均尚未確定，當事人得對違規內容聲
    明異議而表示不服，是故，考量舉證之難易有其時效性，為
    使當事人、舉發機關均能適時、即時提出對己有利之證據，
    證明事實之真偽，故道路交通管理處罰條例第九十條前段亦
    規定，行為成立之日起，逾三個月即不得再對違規行為加以
    舉發之規定。同樣處罰機關為裁決時，既係本於舉發機關所
    舉發之違規內容為裁決，且當事人聲明異議期間之起算日依
    道路交通管理處罰條例第八十七條第一項之規定，亦係以接
    到裁決書之翌日起二十日內，則本同前之法理，處罰機關之
    裁罰顯具有時效性，故主管機關基此訂定違反道路交通管理
    事件統一裁罰基準及處理細則第四十四條第一項規定，對於
    未依規定自動繳納罰鍰，或未依規定到案聽候裁決之違規行
    為人，處罰機關應於舉發違反道路交通管理事件通知單送達
    且於應到案期限六十日之三個月內，依基準表逕行裁決之。
    換言之，處罰機關為裁決時，自應受前揭主管機關所制定之
    行政命令拘束，且本於上述行政程序法第六條所定之平等原
    則，即相同事件應為相同處理，非有合理的正當理由，不得
    為差別待遇之規定，處罰機關非有合理的正當理由，不得對
    於舉發違反道路交通管理事件通知單送達後，已逾應到案期
    限六十日之三個月內之違規行為，再依基準表逕行裁決之。
    此即在揭櫫裁罰機關為裁罰時，不得恣意依其好惡對某甲為
    裁罰時，即依上述規定於三個月內逕行裁罰，而對某乙為裁
    罰時，即不具任何合理的正當理由，任意加以延宕，致某乙
    於收受裁決書後，因時間之經過，造成舉證困難，如：無法
    即時調得違規路口監視錄影帶畫面，確定違規車輛是否無誤
    等，而使其因未能適時、即時舉證而蒙受不利益。
  (四)本件原處分機關對異議人所為之裁決，由違規時間、舉發日
    期、應到案日期等到裁決之日止，已逾二年餘，有該舉發違
    反道路交通管理事件通知單、違反道路交通管理事件裁決書
    各一紙附卷可稽，顯已逾前揭違反道路交通管理事件統一裁
    罰標準及處理細則第四十四條第一項：「違反道路交通管理
    事件行為人，未依規定自動繳納罰鍰，或未依規定到案聽候
    裁決，處罰機關應於舉發違反道路交通管理事件通知單送達
    且逾越應到案期限六十日之三個月內，逕行裁決之。」之規
    定，且已逾期逾二年，其違反主管機關所定之前開行政命令
    情節顯屬重大。此外，原處分機關於抗告意旨中坦承「裁決
    人力已顯然不足，本站為期因應依違規案件違規情節之輕重
    ，分類裁決，情節重者，一律依處理細則第四十四條第一項
    規定優先裁決；情節輕者，則循序遞延其裁決時間」，顯見
    ，此等疏失係基於原處分機關之內部事由及國家整體行政權
    運作，而與受處分人無涉，此部分不利益，自應由國家機關
    承受，而不得轉嫁由受處分人承擔。且本院遍閱全卷亦難認
    原處分機關如此之延宕有合理之正當理由，是以，處分機關
    長時間怠於行使裁處權之不利益，應責由其自行承擔，要無
    轉嫁而由人民承受之理。則原處分機關對異議人所為之裁決
    顯已違反行政程序法第六條所揭櫫之平等原則，即「行政行
    為，非有正當理由，不得為差別待遇」，且違反之情節重大
    ，其處分自難認適法。況證人即開具本件通知單之員警郭建
    志，於原審訊問時證稱：不清楚裁決書為何遲至九十六年才
    寄出，如果異議人馬上提出異議，就可以調出路口的監視器
    查證，現在時隔那麼久，已經無法調閱等語（見原審九十六
    年六月二十六日訊問筆錄），益徵本件因原分機關逾越前開
    期限規定，致異議人因此無法立於適時、即時提出證據對該
    舉發之內容表示不服之地位，而未能適時、即時提起救濟至
    明。
四、綜上所述，本件原處分機關之抗告意旨尚未能具體說明有何
    合理之正當理由，而對異議人為此項之差別待遇，其逾期裁
    罰之情節顯屬重大，並因此減損異議人提出有利於己證之機
    會，揆諸前開說明，原處分機關對本件之裁罰期限既違反主
    管機關所定違反道路交通管理事件統一裁罰基準及處理細則
    第四十四條第一項之規定，亦違反行政程序法第六條所定平
    等原則之規定，且違反情節重大，則原處分機關對異議人所
    為之罰鍰，顯有未洽，自應將原處分撤銷，為異議人不罰之
    諭知，以資適法。從而，原法院裁定撤銷抗告人之原處分，
    本院認其認事用法均無不合，抗告人指摘原裁定不當，為無
    理由，應予駁回。
五、據上論結，應依道路交通案件處理辦理辦法第二十六條，刑
    事訴訟法第四百十二條，裁定如主文。
中　　華　　民　　國　　96　　年　　8 　　月　　22　　日
                  刑事第六庭    審判長法　官  蔡崇義
                                      法　官  曾文欣
                                      法　官  杭起鶴
以上正本證明與原本無異。
不得再抗告。
　　　　　　　　　　　　　　　　　　　書記官  魏安里
中　　華　　民　　國　　96　　年　　8 　　月　　22　　日
